臺灣高等法院臺南分院民事判決
                                    110年度重家上字第4號
上  訴  人  戴璟淮  
訴訟代理人  郭群裕律師    
被上訴人    黃俊杰  
            黃玉娜  
            戴榮輝  
上  一  人
訴訟代理人  蔡淑文律師
被上訴人    戴淑珠  
            戴隆証  
上列當事人間請求分割遺產事件，上訴人對於中華民國109年12
月9日臺灣臺南地方法院第一審判決（109年度重家繼訴字第21號
），提起上訴，本院不經言詞辯論，判決如下：
    主  文
原判決廢棄，發回臺灣臺南地方法院。
    事實及理由
一、上訴人於原審起訴主張：被繼承人戴鄭素金於民國（下同）
    108年4月2日死亡，遺有如原審起訴狀附表一（下稱附表一
    ）所示之遺產（下稱系爭遺產），兩造為戴鄭素金之繼承人
    ，其應繼分如原審起訴狀附表二所示，戴鄭素金生前於101
    年4月6日立代筆遺囑（下稱系爭遺囑），不符代筆遺囑法定
    要件，應屬無效，系爭遺囑指示將附表編號1至12所示土地
    、編號19所示房屋（下合稱系爭房地）分別由被上訴人繼承
    ，被上訴人按系爭遺囑內容於109年4月9日辦畢繼承登記，
    侵害伊之繼承權，伊得請求回復其繼承權，另亦違反民法關
    於特留分之規定，伊對被上訴人行使扣減權，因而回復之特
    留分概括存在於遺產等情，爰依民法第1164條之規定，求為
    將兩造公同共有之系爭遺產，按兩造應繼分比例分割為分別
    共有之判決。原審以上訴人之訴顯無理由，不經言詞辯論，
    而為上訴人全部敗訴之判決，上訴人聲明不服，提起上訴，
    並主張系爭遺囑無效，依民法第1146條、第1164條規定，上
    訴聲明原判決廢棄，先位確認系爭遺囑無效，被上訴人中有
    以遺囑繼承為登記原因所為之遺囑登記者予以塗銷，兩造應
    就系爭遺產按應繼分比例分割為分別共有；如認系爭遺囑有
    效，則依民法第1187條、第1125條、第767條第1項中段之規
    定，備位請求被上訴人中有以遺囑繼承為登記原因所為之遺
    囑登記者予以塗銷，請求分割遺產，分割方法為遺囑有指定
    方法者，分歸遺囑所指定之人，並由該指定之人以金錢補足
    其餘繼承人特留分不足額部分，遺囑未指定方法者，按兩造
    應繼分比例分割為分別共有。上訴理由謂因原審以尚有部分
    遺產未據辦理繼承登記，兩造復未就其他遺產合意先為分割
    ，上訴人既為繼承人之一，在自行就全部遺產辦理繼承登記
    或與全體繼承人達成一部遺產先為分割之合意前，不得訴請
    就全部或一部遺產為分割之請求，逕以依其所訴之事實，在
    法律上顯無理由，即不經言詞辯論，駁回上訴人於原審之請
    求，並未踐行闡明義務，使上訴人有補正之機會，其程序顯
    有重大之瑕疵，為維持當事人之審級利益，爰請求廢棄原判
    決，而將該事件發回原審法院等語。
二、按第一審之訴訟程序有重大之瑕疵者，第二審法院得廢棄原
    判決，而將該事件發回原法院，但以因維持審級制度認為必
    要時為限；前項情形，應予當事人陳述意見之機會，如兩造
    同意願由第二審法院就該事件為裁判者，應自為判決。又前
    開判決，得不經言詞辯論為之，民事訴訟法第451條第1、2
    項、第453條分別定有明文。所謂第一審之訴訟程序有重大
    瑕疵，係指第一審違背訴訟程序之規定，其違背與判決內容
    有因果關係、或因訴訟程序違背規定，不適於為第二審辯論
    及判決之基礎者而言。諸如當事人於訴訟未經合法代理、審
    判長未盡闡明義務、應行言詞辯論而未經辯論程序、起訴不
    備合法要件法院對之逕為本案判決、不備一造辯論之要件而
    為一造辯論判決等等，均不失為該條所定之重大瑕疵。又所
    謂因維持審級制度之必要，係指當事人因在第一審之審級利
    益被剝奪，致受不利之判決，須發回原法院以回復其審級利
    益而言。
三、經查：
  ㈠上訴人於109年4月22日向原審起訴時，依其起訴狀之上開主
    張，及檢附之財政部南區國稅局遺產稅核定通知書、繼承系
    統表及被繼承人即全體繼承人之戶籍謄本所示（見原審司家
    調卷第15至17、19、21至27頁），尚難逕認如附表一編號13
    至18所示之房屋（下稱系爭房屋），並未辦妥繼承登記乙情
    ，故原審法院除於109年4月27日發函命上訴人補正如附表一
    編號1至19所示之土地及建物第一類謄本等文件（見原審司
    家調字卷第33頁），上訴人於109年5月18日具狀陳報後（見
    原審司家調卷第33、89至123頁），並經原審法院於109年5
    月28日發函命上訴人補正完整之遺產稅完稅證明文件（見原
    審司家調字卷第143頁），上訴人於109年6月12日具狀補正
    （見原審司家調字卷第149至151頁），並經向財政部南區國
    稅局臺南分局函查遺產稅實物抵繳稅款明細表及遺產同意移
    轉證明書資料（見原審司家調字卷第181至185頁頁），乃經
    過上開調查後，始認系爭建物有尚未辦妥繼承登記之程序上
    瑕疵，始知系爭房屋迄未辦妥繼承登記之事實。
　㈡原審法院雖以上訴人請求分割之遺產中，系爭房屋未經繼承
    登記前而不得處分，且上訴人復未提出兩造就其他遺產有先
    為分割之合意，上訴人聲明請求分割遺產，顯無理由，爰不
    經言詞辯論，逕予判決駁回。查，系爭房屋雖有未辦妥繼承
    登記之瑕疵，惟依上訴人起訴之事實觀之，其訴並非「不經
    調查」即可認其訴在法律上顯無理由，故本件無民事訴訟法
    第249條第2項規定之適用，原審法院應適時闡明曉諭上訴人
    補正，為妥適適切之聲明，竟疏未行使闡明義務，定期命其
    補正，其訴訟程序自屬有重大瑕疵。是以，原審法院未善盡
    闡明義務，逕以上訴人之訴顯無理由，未經言詞辯論而判決
    駁回上訴人之訴，其訴訟程序自屬有重大瑕疵，其基此所為
    之判決，亦屬違背法令。
　㈢關於本件有無程序瑕疵，經通知兩造陳述意見，上訴人既明
    確陳述請求發回原法院重為審理（見本院卷第79頁），自無
    從由本院就該事件自為實體之裁判以補正上開訴訟程序之瑕
    疵，為維護當事人之審級利益，原審法院之訴訟程序違背規
    定，並不適於為第二審辯論及裁判之基礎，自有將本事件發
    回原審法院更為裁判之必要。爰將原判決廢棄，發回原審法
    院重行審理，以符法制。
四、據上論結，本件上訴為有理由，依民事訴訟法第451條第1項
    、第453條，判決如主文。
中　　華　　民　　國　　110 　年　　5 　　月　　20　　日
                  家事法庭      審判長法  官  吳森豐

                                      法  官  孫玉文

                                      法  官  郭貞秀
上為正本係照原本作成。
如不服本判決，應於收受送達後20日內向本院提出上訴書狀，其
未表明上訴理由者，應於提出上訴後20日內向本院補提出理由書
狀（均須按他造當事人之人數附繕本），上訴時應提出委任律師
或具有律師資格之人之委任狀；委任有律師資格者，另應附具律
師資格證書及釋明委任人與受任人有民事訴訟法第466條之1第1
項但書或第2項（詳附註）所定關係之釋明文書影本。如委任律
師提起上訴者，應一併繳納上訴審裁判費。
中　　華　　民　　國　　110 　年　　5 　　月　　20　　日

                                      書記官  郭馥萱
【附註】
民事訴訟法第466條之1：
⑴對於第二審判決上訴，上訴人應委任律師為訴訟代理人。但上
  訴人或其法定代理人具有律師資格者，不在此限。
⑵上訴人之配偶、三親等內之血親、二親等內之姻親，或上訴人
  為法人、中央或地方機關時，其所屬專任人員具有律師資格並
  經法院認為適當者，亦得為第三審訴訟代理人。
民事訴訟法第466條之2第1項：
上訴人無資力委任訴訟代理人者，得依訴訟救助之規定，聲請第
三審法院為之選任律師為其訴訟代理人。